臺灣高等法院刑事判決
111年度上易字第59號
上　訴　人　
即　被　告　張文惠　
　　　　　　　　　　
　　　　　　　　　　　
上列上訴人因侵占案件，不服臺灣臺北地方法院110年度審易字
第372號，中華民國110年11月29日第一審判決（起訴案號：臺灣
臺北地方檢察署110年度偵緝字第262號），提起上訴，本院判決
如下：
    主  文
原判決撤銷。
張文惠犯侵占遺失物罪，處罰金新臺幣壹萬元，如易服勞役，以
新臺幣壹仟元折算壹日。
未扣案犯罪所得新臺幣壹萬捌仟元沒收，於全部或一部不能沒收
或不宜執行沒收時，追徵其價額。
    事  實
一、張文惠於民國109年5月17日17時48分許，行經臺北市中正區
    北平西路3號臺北車站南二門車站大廳店家「徹思叔叔」前
    地面處，見該處地面有胡琦芳遺落藍色長形皮夾一個（下稱
    皮夾；廠牌：ROOTS，內有現金新臺幣〔下同〕1萬8000元、發
    票2張等物），竟意圖為自己不法之所有，基於侵占遺失物
    之犯意，拾起該皮夾，隨即搭手扶梯至臺北車站二樓「微風
    廣場」南三門樓梯處左側座位區翻看，拿取該皮夾內上開現
    金、發票，而將之侵占入己後，至臺北車站一樓西三門處第
    3間女廁內，將該皮夾丟入該間廁所垃圾桶後離去。嗣因胡
    琦芳發現長夾遺失即報警處理，經員警調閱現場監視錄影畫
    面，並於同日18時許，在臺北車站一樓西三門處第3間女廁
    內垃圾桶尋獲該皮夾，皮夾內已無上開現金、發票，僅有1
    條護唇膏，而循線查悉上情。
二、案經胡琦芳訴請內政部警政署鐵路警察局臺北分局移送臺灣
    臺北地方檢察署檢察官偵查起訴。
    理  由
壹、程序方面
一、按被告以外之人於審判外之言詞或書面陳述，除法律有規定
    者外，不得作為證據。又被告以外之人於審判外之陳述，雖
    不符合刑事訴訟法第159條之1至第159條之4之規定，但經當
    事人於審判程序同意作為證據，法院審酌該言詞陳述或書面
    陳述作成時之情況，認為適當者，亦得為證據；當事人、代
    理人或辯護人於法院調查證據時，知有同法第159條第1項不
    得為證據之情形，而未於言詞辯論終結前聲明異議者，視為
    有前項之同意。刑事訴訟法第159條第1項及第159條之5分別
    定有明文。本件檢察官、被告就本判決所引用之被告以外之
    人於審判外之陳述，於本院準備程序時均表示同意有證據能
    力（見本院卷第47至49頁），且迄言詞辯論終結前均未聲明
    異議，經本院審酌該等證據之作成情況，核無違法取證或其
    他瑕疵，認均適為本案認定事實之依據，依刑事訴訟法第15
    9條之5規定，均有證據能力。
二、又本件認定事實引用之卷內其餘非供述證據（詳後述），並
    無證據證明係公務員違背法定程序取得，依同法第158條之4
    規定反面解釋，均有證據能力。
貳、實體方面
一、認定犯罪事實所憑之證據及理由：
　　訊據被告固坦承有於前揭時、地，拾獲他人遺失掉落在臺北
    車站大廳處之皮夾，並將該皮夾丟棄在女廁垃圾桶內等情無
    訛，惟否認有何侵占遺失物之犯行，辯稱：我撿到的皮夾是
    灰黑色的，不是藍色的，皮夾裡面是空的，我把皮夾拿在手
    上走來走去，看有沒有人跟我要，結果沒有，我也尿急就去
    上廁所，順便打開來看，皮夾內沒有東西，我就把皮夾放在
    廁所垃圾桶內；告訴人遺失的皮夾不是我撿到的等語。經查
    ：
(一)被告於109年5月17日下午5時47至48分許，從臺北車站一樓
    南二門處進入車站南側大廳，行經「徹思叔叔」商家前方樓
    梯處，見地上有一皮夾，即彎腰檢起，並持該皮夾至廁所內
    ，將該皮夾丟在垃圾桶內等情，業據被告於偵訊、原審及本
    院均坦承在卷（見偵緝卷第37頁反面，原審卷第102、131頁
    、本院卷第46、62、63頁），核與承辦員警丁鈺芸於原審證
    述之情節相符（見原審卷第132頁），並經本院111年3月3日
    審理時當庭勘驗現場監視器錄影畫面屬實，製有勘驗筆錄及
    放大截圖照片在卷為憑（見本院卷第62至63頁、第69至75頁
    ），是被告於上揭時、地拾獲他人遺失皮夾之事實，首堪認
    定。
(二)告訴人案發當日身穿橘色上衣、深色長褲及後背深色背包，
    於109年5月17日17時47分許，從臺北車站一樓大廳南側商家
    「徹思叔叔」蛋糕店前離開，行經該商家前樓梯處時，告訴
    人手上藍色皮夾掉落地面，其顯不知情繼續往前走，嗣於下
    一間店家時就發現該皮夾不見，立即前往台鐵值班站長室、
    車站派出所詢問有無人撿到皮夾未果，嗣返家後接獲警察通
    知在西三門那邊女廁內第三間垃圾桶找到告訴人之藍色皮夾
    ，但該皮夾內現金及發票均已不見等情，業據告訴人於警詢
    及偵訊證述屬實（見偵卷第9至11、59頁及同頁反面），並
    與承辦員警丁鈺芸於原審證述告訴人因皮夾遺失報警及如何
    尋獲皮夾之過程相符（見原審卷第129至131頁），且有現場
    監視器畫面翻拍照片在卷可佐（見偵24218號卷第13頁及反
    面），足徵告訴人確有於上揭時間，在臺北車站南二門車站
    大廳店家「徹思叔叔」前方樓梯處，遺失藍色皮夾之事實，
    亦堪認定。復次，告訴人當日發現其手中所拿皮夾遺失後立
    即前往站長室詢問，又立即至內政部警政署鐵路警察局臺北
    分局報案處理，業如前述，可認告訴人所遺失之皮夾內確裝
    有如其所述之現金1萬8000元、發票等物，因此焦急至站長
    室詢問後，再至派出所詢問報案，否則何需如此周章，且警
    方於當日18時許，在臺北車站西三門女廁內尋獲與告訴人所
    陳特徵相符之皮夾，其內已無現金，該皮夾確為告訴人所有
    當日使用皮夾，業據告訴人證述在卷，並有尋獲該藍色皮夾
    之照片及贓物認領保管單在卷可稽（見偵24218卷第25、45
    頁），並參以告訴人於警詢陳稱：當天17時許，我在臺北車
    站南二門「徹思叔叔」蛋糕店將我錢包（指藍色皮夾，下同
    ）拿出來付錢買蛋糕，是我最後一次看到我的藍色錢包等語
    （見偵卷第9頁反面），可知告訴人當日仍有自該長夾內拿
    錢購買蛋糕，其購物結束後經過該商家前樓梯處時，手上之
    藍色皮夾即掉落地面，是告訴人所述其遺失之藍色皮夾內有
    現金1萬8千元、發票等物，堪以採信。
(三)被告雖辯稱：我撿到的皮夾是灰黑色的，不是藍色的，皮夾
    裡面是空的，告訴人遺失的皮夾不是我撿到的云云。惟被告
    於偵訊先供稱：我於109年5月17日傍晚並沒有撿到藍色錢包
    ，也沒有拿走錢包裡的錢云云，經檢察官提示監視器翻拍照
    片後，改稱：監視器翻拍照片裡的那個人是我沒錯，我當時
    要去上廁所，走到樓下上廁所，就有一個男的叫住我，跟我
    說我拿的那個皮夾是他的，我就將皮夾給他了，我雖有撿到
    皮夾，但我沒有拿走云云（見偵緝262卷第37至38頁）；嗣
    於原審、本院改稱：我於109年5月17日在臺北車站大廳地上
    撿到一個錢包，錢包很破舊，搖一搖錢包是空的，我撿到後
    就拿在手上，四處走看有沒有失主，一時尿急去廁所，我在
    上廁所，就看錢包是空的就丟到垃圾桶內云云（見原審卷第
    102、131頁，本院卷第46頁），是被告先稱沒有撿到皮夾，
    之後先改稱有撿到皮夾，但將皮夾交給自稱為所有人之陌生
    男子，嗣再改稱因看看皮夾內是空的，所以丟進垃圾桶內云
    云，明顯前後不一，被告所辯之真實性，顯有疑義，已難採
    信。且查：
　1.本院勘驗臺北車站現場監視器畫面，內容如下：「
　　一、㈠勘驗標的：1G+1 120_17_05_2020 17.48.30（嫌疑人
　　                路徑）.MP4
　　    ㈡勘驗結果：
　　    1.17時47分47秒開始，一名穿著白色底花紋圖案上衣、
　　      深色七分褲，桃紅色布鞋，右手持圓扇，不時搧動，
　　      左手持手提袋及深色長型雨傘之女子，從畫面左上方
　　      有黃色標示出口處進入，往畫面右方前進。
　　　　2.17時48分09秒開始，該名女子發現地上有一掉落之
　　      長夾，彎腰以右手撿拾地上之長夾。3.17時48分12秒
　　      開始，該名女子繼續往畫面右方之手扶梯走去，搭乘
　　      手扶梯往上。
　　二、㈠勘驗標的：微風監視器影像2020_05_17_46_00_000C
　　　  　0000_0000.cms
        ㈡勘驗結果：
　　　  1.17時48分13秒，一名穿著白色底花紋圖案上衣、深色
　　　    七分褲，桃紅色布鞋，右手持圓扇，左手持手提袋及
　　　    深色長型雨傘之女子，從畫面右上方之手扶梯出現，
　　　    右手持扇子搧風，往畫面左邊方向走向座位區。」
　　上開內容，有本院勘驗筆錄放大截圖照片等件在卷為憑（見
    本院卷第62至63頁、第69至75頁），且被告於本院供稱：該
    名穿著白色底花紋圖案上衣的女子是我等語（見本院卷第63
    業）。又觀諸現場監視器畫面翻拍照片所示（見偵24218號
    卷第13至22頁），當日下午5時53分至55分許間，被告從二
    樓微風廣場南三門樓梯處左側座位區離開，往西行進，走至
    西三門樓梯處右側座位區停留，約停留1分鐘後，約於54分
    許，離開西三門樓梯處右側座位區，並下樓至臺北車站一樓
    大廳；當日下午5時56分許至58分許間，被告至一樓大廳後
    即進入西三門處設置之女廁間，且於停留2分鐘後離開女廁
    ，嗣被告於58分許，從臺北車站西三門處離開臺北車站等情
    ，亦有現場監視器畫面翻拍照片在卷可按（見偵24218號卷
    第19至22頁）。
　2.由上開胡琦芳之證述、勘驗監視器畫面及翻拍照片所示可知
    ，告訴人購買蛋糕後，將藍色皮夾拿在手中，且於行走間皮
    夾掉落地上，告訴人顯然不知而離開，間隔僅約1分鐘後，
    被告即進入車站在告訴人掉落皮夾處撿起該皮夾，並未在原
    處等候失主，亦無四處走看尋找失主之情，而是直接搭乘電
    梯至二樓微風廣場座位區翻看皮夾，之後即下樓至西三門處
    女廁間後約2分鐘離開，過程中並無如被告於偵訊所稱我將
    皮夾交給不知名男子，或被告於本院所稱我將皮夾拿在手上
    走來走去，看有沒有人跟我要等情，且員警依據告訴人報案
    後即據現場監視器影像前往臺北車站一樓西三門女廁查看，
    果然在第3間廁所垃圾桶內查獲告訴人所有之藍色皮夾，而
    該皮夾內現金、發票均已不見。是從告訴人報案、警方尋獲
    皮夾等時間緊接，過程為被告拾獲、翻看長夾內財物，之後
    將該皮夾攜入女廁後丟棄在垃圾桶內，可徵被告確係撿拾告
    訴人所遺失之藍色皮夾，並將該皮夾內現金及發票取出而侵
    占入己，再將該皮夾丟入女廁垃圾桶內，以掩飾犯行甚明，
    被告辯稱：我撿到的皮夾是灰黑色，不是藍色，皮夾裡面是
    空的，告訴人遺失的皮夾不是我撿到的云云，與客觀事證不
    符，顯為事後卸責之詞，不足採信。
(四)綜上所述，本件事證明確，被告侵占遺失物之犯行，堪以認
    定，應依法論科。
二、論罪：
　　核被告所為，係犯刑法第337條侵占遺失物罪。
三、撤銷原判決之理由：
　　原審以被告犯行罪證明確，予以論罪科刑，原非無見。惟查
    ：㈠刑法第337條規定「意圖為自己或第三人不法之所有，而
    侵占遺失物、漂流物或其他離本人所持有之物者，處一萬五
    千元以下罰金。」並依刑法施行法第1條之1第1項規定「中
    華民國94年1月7日刑法修正施行後，刑法分則編所定罰金之
    貨幣單位為新臺幣。」是刑法第337條之法定刑為新臺幣1萬
    5千元以下罰金。原判決於無任何加重其刑事由下，論處被
    告「犯侵占遺失物罪，處罰金新臺幣貳萬元，如易服勞役，
    以新臺幣壹仟元折算壹日。未扣案犯罪所得沒收新臺幣壹萬
    捌仟元，於全部或一部不能沒收或不宜執行沒收時，追徵其
    價額。」其所處之刑，顯已逾法定最高度刑，自有違誤。㈡
    原判決事實認定被告係將告訴人遺失之皮夾內現金及發票等
    物侵占入己，理由欄並說明被告因一時貪念侵占告訴人遺失
    之長夾內財物等情（見原判決第1、7頁），惟於沒收理由欄
    載稱：被告所侵占本案皮夾，該皮夾業經警方尋回並發還告
    訴人，依刑法第38條之1第5項規定，不予宣告沒收等旨（見
    原判決第8頁），有事實認定與理由論述矛盾之違誤，亦有
    未恰。被告上訴否認犯罪，雖無理由，惟原判決既有前揭可
    議之處，自應由本院將原判決予以撤銷改判。
四、科刑：
　　爰以行為人之責任為基礎，審酌被告不思以正途取得個人所
    需財物，因一時貪念侵占告訴人所遺失長夾內之現金及發票
    ，造成告訴人之損失，犯後迄未賠償告訴人，兼衡被告之犯
    罪動機、目的、手段，前無犯罪紀錄之素行狀況（見本院卷
    第17頁之本院被告前案紀錄表），及其自陳小學畢業、無業
    ，獨自一人四處流浪，平日住網咖或臺北車站之生活狀況（
    見原審卷第101頁，本院卷第66頁）等一切情狀，量處如主
    文第二項所示之刑，並諭知易服勞役之折算標準。
五、沒收：
(一)被告侵占告訴人遺失之長夾內現金1萬8000元，被告並未返
    還告訴人，業據告訴人陳述在卷，該現金為本案犯行之犯罪
    所得，應依同法第38條之1第1項前段及第3項之規定，宣告
    沒收，於全部或一部不能沒收或不宜執行沒收時，追徵其價
    額。
(二)至被告侵占長夾內之發票部分，係購物之憑證，並無證據證
    明該發票具有相當經濟價值，應認其經濟價值低微，如予沒
    收其程序耗費不當，爰依刑法第38條之2第2項之規定，就上
    開發票部分不予宣告沒收、追徵，併予敘明。
據上論斷，應依刑事訴訟法第369條第1項前段、第364條、第299
條第1項前段，判決如主文。
本案經檢察官蕭方舟到庭執行職務。
中　　華　　民　　國　　111 　年　　3 　　月　　17　　日
                  刑事第二庭    審判長法　官  遲中慧
                                      法　官  李世華
                                      法　官  楊志雄
以上正本證明與原本無異。
不得上訴。
                                      書記官  林昱廷
中　　華　　民　　國　　111 　年　　3 　　月　　17　　日
附錄：本案論罪科刑法條全文
刑法第337條：
意圖為自己或第三人不法之所有，而侵占遺失物、漂流物或其他
離本人所持有之物者，處1萬5千元以下罰金。